臺灣臺中地方法院民事簡易判決
110年度豐簡字第718號
原      告  謝玉惠  
訴訟代理人  戴連宏律師
被      告  謝德鋒  
訴訟代理人  王艾云  
上列當事人間請求遷讓房屋事件，本院於民國111年4月7日言詞
辯論終結，判決如下：
    主      文
被告應將門牌號碼臺中市○○區○○街000號房屋騰空遷讓返還予原
告。
訴訟費用由被告負擔。
本判決得假執行。 
    事實及理由
一、原告主張：
　㈠緣兩造為姊弟關係，而門牌號碼臺中市○○區○○街000號未辦理
    保存登記之房屋（下稱系爭房屋）為兩造父親即訴外人謝壬
    癸約於民國82年間興建，當時原告亦有出資約新臺幣（下同
    ）100萬元協助興建系爭房屋。系爭房屋興建完成後作為原
    告之祖父母、父母及妹妹謝玉華全家居住使用，又原告全家
    移民加拿大，數十年來原告返台時均與父母居住於系爭房屋
    。而被告因無力在外租賃房屋負擔租金，便全家居住於系爭
    房屋內並將戶籍一併遷入，至98、99年間訴外人謝壬癸因不
    滿被告遊手好閒、負債累累，令被告全家搬走，被告全家則
    全數搬至臺中市豐原區成功路之公寓，然戶籍並未自系爭房
    屋遷出。嗣謝壬癸於103年7月3日將系爭房屋贈與予原告，
    且系爭房屋之房屋稅、水費、電費及電話費均由原告臺灣銀
    行豐原分行帳戶之帳號：000000000000號（下稱原告臺灣銀
    行帳戶）扣款支出，足證原告確實為系爭房屋之事實上處分
    權人。詎被告因不滿訴外人謝壬癸過世後未有任何遺產可供
    繼承，並對謝壬癸生前將名下共有土地之持分及系爭房屋先
    後贈與予原告之事心懷宿怨，於110年9月6日前原告自加拿
    大返家時，故意侵入並無權占用系爭房屋，且於原告欲回家
    時企圖阻撓原告進入系爭房屋，甚至推擠並出手毆打原告，
    反令原告無家可歸，是原告不願再無償提供系爭房屋予被告
    使用，並終止兩造之使用借貸契約。為此，爰依民法第470
    條第2項、第767條第1項規定，提起本件訴訟等語。並聲明
    ：被告應將門牌號碼臺中市○○區○○街000號房屋騰空遷讓返
    還予原告。
　㈡對被告抗辯之陳述：否認曾慫恿訴外人謝壬癸將其名下財產
    移轉過戶予原告，且謝壬癸從未向原告提及借名登記或要將
    財產贈與予被告兒子即謝家豪乙情。
二、被告則以：
　㈠被告於82年間將祖父即謝紅毛所留之臺中市○○區○○段000地號
    土地填土建設，由謝壬癸支付鐵皮屋即系爭房屋增蓋費用，
    填土費用則由被告支付。因97年間被告生意失敗，謝壬癸擔
    心被告有卡債問題，影響謝家祖先留下來的財產，便向被告
    表示要將其名下財產贈與予被告兒子即訴外人謝家豪，原告
    聽聞後便向謝壬癸表示若將財產過戶予謝家豪，被告即會拿
    去借貸，提議由其暫為保管，謝壬癸始將系爭房屋借名登記
    予原告，非贈與予原告。嗣原告又向謝壬癸稱名下若有財產
    便無法申請中低收入戶，陸續將謝壬癸名下財產轉移轉至原
    告名下。而兩造父母這10幾年來皆由被告及謝壬癸之孫女輪
    流照顧，被告亦於兩造父母生活費用、就醫費用不足時代為
    補貼，謝壬癸鑑於上情，便向原告表示要將財產移轉予謝家
    豪，然原告均不予理會，謝壬癸出於無奈即表示其過世後要
    將遺產分成3份，系爭房屋由居住人所有。
　㈡系爭房屋之水費、電費及電話費皆由謝壬癸直接拿錢委託其
    孫女即謝佳穎存入原告扣繳上開費用之原告臺灣銀行帳戶，
    非由原告所支付等語，資為抗辯。並聲明：原告之訴駁回。
三、本院得心證之理由：
　㈠按當事人主張有利於己之事實，就其事實有舉證之責任，民
    事訴訟法第277條定有明文；又原告對於自己主張之事實已
    盡證明之責後，被告對其主張，如抗辯其不實並提出反對之
    主張者，則被告對其反對之主張，亦應負證明之責，此為舉
    證責任分擔之原則。又各當事人就其所主張有利於己之事實
    ，均應負舉證之責，故一方已有適當之證明者，相對人欲否
    認其主張，即不得不更舉反證（最高法院99年度台上字第48
    3號判決要旨參照）。次按房屋稅向房屋所有人徵收之，房
    屋稅條例第4條第1項前段定有明文，而所稱之房屋所有人，
    指已辦登記之所有權人或未辦理所有權登記之實際房屋所有
    人，而房屋稅納稅義務人雖不必然為房屋所有權人，惟稅籍
    資料及相關設籍經過，非不得作為判斷對房屋有無所有權或
    事實上處分權之佐證。又稱「借名登記」者，謂當事人約定
    一方將自己之財產以他方名義登記，而仍由自己管理、使用
    、處分，他方允就該財產為出名登記之契約，其成立側重於
    借名者與出名者間之信任關係，在性質上應與委任契約同視
    ，倘其內容不違反強制、禁止規定或公序良俗者，固應賦予
    無名契約之法律上效力，並類推適用民法委任之相關規定（
    最高法院98年度台上字第990號判決意旨參照）。當事人間
    就特定物有無借名登記契約存在，應視有無一方將自己之財
    產以他方名義登記，仍由自己管理、使用、處分，他方允就
    該財產為出名登記之約定，是出名人與借名者間應有借名登
    記之意思表示合致，始能成立借名登記契約。又不動產登記
    當事人名義之法律關係原屬多端，主張借名登記者，自應就
    該借名登記之事實負舉證責任（最高法院102年度台上字第1
    833號裁判意旨參照）。另不動產登記名義人即為不動產之
    所有權人，乃社會通念之常態事實，登記名義人非不動產之
    實際所有權人，則為變態事實，是主張借名登記契約關係存
    在者，自應就此事實負舉證責任（最高法院96年度台上字第
    2329號判決意旨參照）。
　㈡經查，原告主張系爭房屋為謝壬癸所興建，謝壬癸於103年7
    月3日將系爭房屋贈與予原告，系爭房屋之房屋稅、水費、
    電費及電話費均由原告支付，其為系爭房屋之事實上處分權
    人乙情，業具原告提出臺中市政府地方稅務局房屋稅籍證明
    書、臺中市政府地方稅務局豐原分局110年11月1日中市稅豐
    分字第1102618432號函暨所附土地建築改良物所有權贈與移
    轉契約書、103年契稅繳納證明書、原告臺灣銀行帳戶存摺
    封面及內頁等為證（見本院卷第23頁、第103至107頁、第19
    5至201頁）。被告固辯稱系爭房屋係謝壬癸借名登記於原告
    名下，並非贈與原告，惟此遭原告否認，自應由被告就該借
    名登記之事實負舉證責任。而被告雖聲請傳喚兩造之母親即
    訴外人謝張秀枝出庭作證，然訴外人謝張秀枝到庭時當庭表
    示不願意作證（見本院卷第188頁），被告復未提出其他證
    據證明謝壬癸與原告間有達成借名登記之意思表示合致乙情
    ，則其此部分所辯，實無可採。是以，原告主張其為系爭不
    動產之事實上處分權人，應堪採信。
　㈢從而，原告既為系爭房屋之事實上處分權人，其將系爭房屋
    無償借予被告使用，然雙方並無約定使用期限及使用目的，
    原告自得隨時請求返還。又原告嗣已於本件訴訟程序中終止
    系爭使用借貸契約並請求被告返還系爭房屋，然被告迄未返
    還，故原告訴請被告將系爭房屋騰空遷讓返還予原告，於法
    自屬有據，應予准許。
四、綜上所述，原告依據民法第470條第2項、第767條第1項規定
    ，請求被告將系爭房屋騰空遷讓返還予原告，為有理由，應
    予准許。
五、本件事證已臻明確，兩造其餘攻擊防禦方法及所舉證據，經
    審酌結果，與本件判決結論均無影響，爰不一一論述，附此
    敘明。
六、本判決係適用簡易程序所為被告敗訴之判決，依民事訴訟法
    第389條第1項第3款規定，應依職權宣告假執行。
七、訴訟費用負擔之依據：民事訴訟法第78條。
中　　華　　民　　國　　111 　年　　4 　　月　　29　　日
                  豐原簡易庭    法  官  廖弼妍
如不服本判決，應於送達後20日內，向本院提出上訴狀並表明上
訴理由，如於本判決宣示後送達前提起上訴者，應於判決送達後
20日內補提上訴理由書（須附繕本）。如委任律師提起上訴者，
應一併繳納上訴審裁判費。
以上為正本係照原本作成。　　　　　　　　　
中　　華　　民　　國　　111 　年　　4 　　月　　29　　日
                                書記官  陳貴卿